【裁判字號】    98,上訴,313
【裁判日期】    980521
【裁判案由】    違反藥事法
【裁判全文】
臺灣高等法院高雄分院刑事判決         98年度上訴字第313號
上  訴  人  臺灣高雄地方法院檢察署檢察官
被      告  甲○○
上列上訴人因被告違反藥事法等案件，不服臺灣高雄地方法院97
年度訴字第1479號中華民國97年12月30日第一審判決（起訴案號
：臺灣高雄地方法院檢察署97年度偵字第15868 號），提起上訴
，本院判決如下：
     主  文
上訴駁回。
     事  實
一、公訴意旨略以：被告甲○○明知「一番強膠囊」係屬偽藥，
    竟於95年1 月間，自大陸地區運送前開偽藥進入臺灣地區，
    為幫助販賣該偽藥，並以程中詩（另行偵辦）向行政院衛生
    署藥物食品檢驗局申請審查「一番強膠囊食品」之產製前配
    方所得之衛署食字第0920006113號公文字號，作為一番強膠
    囊之許可字號，以雄崗公司作為總經銷商，以日本雄崗生物
    科技公司作為製造商，以前開承租地址作為雄崗公司之地址
    ，使「一番強膠囊」外觀看似業經政府許可製造、販賣，並
    屬食品，增強「一番強膠囊」之公信力，幫助不詳人士「宋
    經理」銷售該偽藥。「宋經理」則以每盒360 元之價格，將
    20盒「一番強」膠囊販售予乙○○（業為不起訴處分）。乙
    ○○則於95年4 月15日，在位於臺中市○○區○○路3 段39
    號之「西町藥局」，以每盒450 元之價格售予不知情之該藥
    局負責人黃琇纓供上架販賣予不特定之顧客。嗣經臺中市衛
    生局派員至「西町藥局」抽查，並將上開「一番強」膠囊送
    驗後，檢出其中含有sildenafil之西藥成分。因認被告甲○
    ○涉犯藥事法第83條之運送偽藥及刑法第30條第1 項、藥事
    法第83條之幫助販賣偽藥等罪嫌。
二、按犯罪事實應依證據認定之，無證據不得認定犯罪事實；不
    能證明被告犯罪者，應諭知無罪之判決，刑事訴訟法第154
    條第2 項、第301 條第1 項分別定有明文。又認定不利於被
    告之證據須依積極證據，苟積極證據不足為不利於被告事實
    之認定，即應為有利被告之認定，更不必有何有利之證據；
    而犯罪事實之認定，應憑證據，如無相當之證據，或證據不
    足以證明，自不得以推測或擬制之方法，以為裁判之基礎。
    再者，依刑事訴訟法第161 條第1 項規定，檢察官對於起訴
    之犯罪事實，仍應負提出證據及說服之實質舉證責任，尚其
    所提出之證據，不足為被告有罪之積極證明，或其指出證明
    之方法，無從說服法院以形成被告有罪之心證，基於無罪推
    定之原則，自應為被告無罪判決之諭知（最高法院30年上字
    第816 號、40年台上字第86號、92年台上字第128 號判例可
    資參照）。
三、公訴人認被告甲○○涉有上開運送偽藥、幫助販賣偽藥等罪
    嫌，無非係以：(1)被告甲○○坦承：有於95年1 月間，自大
    陸地區運送偽藥至臺灣地區，並以施森雄名義承租高雄市○
    ○○路350 號8 樓之2 房屋，作為雄崗公司營業地址等語、
    (2)證人乙○○、施森雄、郭淵源、吳霽筠、黃琇纓之證述、
    (3)行政院衛生署藥物食品檢驗局95年5 月9 日藥檢參字第09
    50008949號檢驗報告書、(4)扣案乙○○所提出之「一番強膠
    囊」1 盒等證據，為其主要論據。訊據被告甲○○固坦承確
    有於95年1 月間，自大陸地區攜入「一番強膠囊」之事實，
    惟矢口否認有何公訴人所指之運送偽藥及幫助販賣偽藥之犯
    行。辯稱：在臺中西町藥局查扣之「一番強膠囊」與我從大
    陸帶回之「一番強膠囊」雖然相同，但包裝不同，且西町藥
    局的膠囊並不是我提供的，可能是其他管道進來的，我是因
    為當初在大陸向王家滔買該膠囊試用後，覺得效果不錯，王
    家滔告訴我可以把這產品引入臺灣，要我先成立一家公司，
    再把公司名稱、電話跟他講，他再幫我把公司名稱等印在包
    裝上，至於日本雄崗公司、衛生署的食品核准字號，我就不
    清楚了，是帶進來的時候就有了，且只有帶進來1 次，約25
    盒左右，部分分給不同的朋友試吃，其他的留著自己吃，我
    以為該膠囊是食品，並不知道有藥物成分，後來因為知道含
    有西藥成分就丟了，並沒有提供「一番強膠囊」給乙○○，
    讓他去販賣等語。
四、經查：
(一)、本件臺中市衛生局派員至址設臺中市○○區○○路3 段39號
    之「西町藥局」核查時，所抽查送驗之「一番強膠囊」，係
    由乙○○於95年3 月間，以每盒450 元之價格售予不知情之
    該藥局負責人黃琇纓供上架販賣予不特定之顧客之事實，業
    據證人乙○○、西町藥局負責人黃琇纓、員工吳霽筠證述綦
    詳（見偵(一)卷第14、15頁，偵(五)卷第69至71、76至77頁）。
    又上開臺中市衛生局人員在西町藥局所抽查之「一番強膠囊
    」，經送驗結果，該檢體外包裝盒註記製造商日本雄崗生物
    科技公司、總經銷臺灣雄崗生物科技公司、衛署食字第0920
    006113號，檢體外觀為黃色膠囊內裝褐色粉末，檢出其中含
    有sildenafil之西藥成分等情，有行政院衛生署藥物食品檢
    驗局95年5 月9 日藥檢參字第0950008949號檢驗報告書1紙
    、照片3 幀附卷可稽（見偵(五)卷第3 、5 頁）。此外。並有
    乙○○所提出之「一番強膠囊」1 盒扣案可佐。是證人乙○
    ○販賣予西町藥局之「一番膠囊」，確含有sildenafil之西
    藥成分，係屬未經核准，擅自製造之偽藥之事實，堪予認定
    。
(二)、被告甲○○否認有何幫助販賣偽藥之犯行，並以前詞置辯。
    是本案應審究者為：上開西町藥局所販售之偽藥「一番強膠
    囊」，是否係由被告甲○○自大陸地區運送至臺灣地區？又
    乙○○售與西町藥局之上開「一番強膠囊」，是否係被告甲
    ○○自大陸地區運送至臺灣地區？是否係由被告甲○○經營
    之雄崗公司所提供？又上開「一番強膠囊」之外包裝上所印
    製之總經銷臺灣雄崗生物科技公司、衛署食字第0920006113
    號等字樣，是否與被告甲○○有關？
  1.證人乙○○於偵查及原審審理時證稱：扣案「一番強膠囊」
    是我之前在跑業務時，認識1 位雄崗公司「宋經理」賣給我
    的，但不是在庭之被告甲○○，該名宋經理說這產品有壯陽
    作用，我有拿回去試用，服用後確實沒有副作用，而且我也
    有依據包裝盒上之記載，上網查確實有雄崗公司，我就跟他
    進了20盒，有部分賣給西町藥局，後來拿去化驗後，含有西
    藥成份，藥局就退還給我等語。已明確證述該自稱「宋經理
    」之人並非本件被告甲○○，參以，經原審提示扣案由乙○
    ○所提出之「一番強膠囊」供被告辨識，被告陳稱：扣案之
    「一番強膠囊」並非伊自大陸拿回來的產品等語。則上開送
    驗之「一番強膠囊」是否確係被告所提供，即非無疑。
  2.又扣案之「一番強膠囊」包裝上，註記有總經銷雄崗公司、
    地址等字樣，有乙○○所提出之「一番強膠囊」1 盒扣案及
    照片3 幀在卷可按。被告對於上開「一番強膠囊」包裝上所
    印註之雄崗公司名稱、地址等資料，確係由其所提供一節，
    固不否認，然查，被告確有於95年1 月16日，以同案被告余
    松恭名義為負責人設立雄崗公司之事實，業經認定如前。衡
    諸常情，設立公司販售商品，不外乎藉由公司名稱表彰產品
    之來源，被告既係為引進「一番強膠囊」至臺灣地區，則其
    將雄崗公司名稱、地址等資料，提供予原供貨商，作為印製
    產品外包裝之用，要與常情無違。是尚難僅因被告確有提供
    雄崗公司之名稱、地址等資料，交由大陸地區之供貨商，將
    之印製在產品外包裝盒，即遽認扣案之「一番強膠囊」即係
    被告所提供。
  3.再者，扣案之「一番強膠囊」外包裝上所印註之「衛署食字
    第0920006113號」字樣，係合邦生物科技藥品有限公司於92
    年2 月27日向主管機關申請「一番強膠囊食品」之國產食品
    產製前配方審查，所取得之食品字號等情，亦有行政院衛生
    署96年7 月25日衛署食字第0960032408號函檢附相關審查資
    料附卷可稽（見偵(三)卷第61至76頁）。觀諸該申請全案事證
    ，該申請公司係於92年2 月24日向衛生署提出上開申請，經
    衛生署審查後，於同年5 月5 日發文核可，足認該國產食品
    產製前配方前審查之申請，係早於本件被告甲○○申設雄崗
    公司，已難認該衛生署食品審查核可字號與被告甲○○有何
    關連，是被告辯稱：該衛生署字號與其無涉一節，即非無據
    。
  4.至於被告甲○○確有委由施森雄，以施森雄名義向郭淵源承
    租高雄市左營區○○○路350號8樓之3，作為雄崗公司之營
    業地址等情，固為被告所自承，核與證人施森雄、郭淵源於
    警詢、偵查中證述之情節大致相符，並有房屋租賃契約書1
    份在卷足憑（見偵(五)卷第35至38頁）。然此亦僅足認被告甲
    ○○確有承租上址房屋作為雄崗公司之營業地址，尚不足以
    認定被告承租上址房屋，係供作幫助他人販賣偽藥之用。此
    外，復查無其他積極證據足資證明被告甲○○提供雄崗公司
    名稱、地址等資料，係基於幫助他人販賣偽藥之意思。從而
    ，本件尚乏積極證據足證被告甲○○確有幫助販賣偽藥之情
    事。
(三)、再按被告之自白，不得作為有罪判決之唯一證據，仍應調查
    其他必要之證據，以其是否與事實相符，刑事訴訟法第156
    條第2項定有明文。查，本件被告甲○○固自白其有於95年1
    月間，自大陸地區帶「一番強膠囊」至臺灣地區之事實，
    惟綜觀全案卷證，除上開被告之自白外，並無該膠囊扣案，
    亦無其他補強證據足資證明被告之自白與事實相符，尚難僅
    憑被告自白曾於95年1 月間，自大陸地區帶「一番強膠囊
    」至臺灣地區乙節，遽為運送偽藥罪成立之唯一依據。
五、綜上所述，被告所辯各情，尚堪採信。不知偽藥，無運送偽
    藥、幫助販賣偽藥之犯行。此外，復查無其他確切之證據足
    證被告有公訴人所指之犯行，依上開判例之意旨，應認不能
    證明被告此部分犯罪，則原審所為被告此部分無罪之諭知，
    尚無不當。公訴人上訴意旨，仍執：被告甲○○於審理中曾
    供承：「我出資租金好像一個月八千或一萬元，都是用匯款
    的」「綽號阿如（真實姓名年籍不詳）男子是我臺灣公司合
    夥人」「條件是事後一人一半股份」「我請阿如找被告余松
    恭成立公司」「臺灣雄崗生物科技公司名稱及消費電話是由
    我提供大陸製作外包裝」「我麻煩大陸那邊印盒子」「外包
    裝是大陸設計出來的」「當時我有出八千元請他們設計外包
    裝」「所以就有這個產品出來」「我雖然有從大陸帶一番強
    膠囊進來」「我去大陸拿25盒回來只是要試用並且看看外包
    裝是否符合」「我帶回的一番強膠囊與扣案物品顏色一樣」
    「我聯絡不到大陸負責人」「沒有留下阿如的電話」「寫任
    何合約書」等語，足徵被告甲○○顯然有利用他人名義虛設
    公司，幫助販賣偽藥之情形。況參以「一番強膠囊」所標榜
    之效果（應係壯陽）等情，益徵被告甲○○顯然知悉此膠囊
    係非合法生產製造之具藥效膠囊，並非僅為食品而已。被告
    出資設立公司，提供公司地址、電話，並製作、設計「一番
    強膠囊」藥品外包裝使消費者誤信該偽藥有合法來源而樂於
    購買，足證有幫助販賣偽藥之行為等詞，指摘原審此部分判
    決不當。然查公訴人上訴意旨所指摘各情，業據原判決於理
    由欄詳加說明，已如前述，難認被告有上開犯罪，公訴人上
    訴意旨，仍執前詞，指摘原審此部分判決不當，難認有理由
    ，應予駁回。
據上論斷，應依刑事訴訟法第368條，判決如主文。
本案經檢察官王登榮到庭執行職務。
中    華    民    國    98    年    5     月    21    日
                  刑事第九庭    審判長法  官  莊秋桃
                                      法  官  范惠瑩
                                      法  官  謝宏宗
以上正本證明與原本無異。
檢察官如不服本判決應於收受本判決後10日內向本院提出上訴書
狀，其未述上訴理由者，並得於提起上訴後10日內向本院補提
理由書狀（均須按他造當事人之人數附繕本)「 切勿逕送上級法
院」。
中    華    民    國    98    年    5     月    22    日
                                      書記官  蘇恒仁


司法院資訊處製作；財團法人民間司法改革基金會備份。
